---
title: "R Notebook"
output: html_notebook
---

## Descripción del dominio

El rendimiento académico es un tema clave en la educación, ya que influye directamente en las oportunidades que tendrán los jovenes en el día de mañana y en el desarrollo de nuestra sociedad. Comprender qué factores afectan al desempeño de los estudiantes permitirá a las instituciones educativas a mejorar los métodos de enseñanza, diseñar políticas educativas más efectivas y proporcionar un mayor apoyo a aquellos estudiantes que lo necesiten.

### Enfoque del Trabajo

Este estudio analiza los factores que influyen en el rendimiento académico de los estudiantes. Para ello, se hace uso de datos relacionados con aspectos personales, sociales y académicos para identificar patrones y determinar qué variables tienen mayor impacto en el desempeño escolar.

En particular, el estudio se enfoca en responder dos preguntas fundamentales:

1.  **¿Se pueden agrupar a los estudiantes en una clase según sus características?**\
    La organización de los estudiantes dentro del aula puede influir significativamente en su aprendizaje y rendimiento. Por esta razón, se explorará la posibilidad de segmentar a los alumnos con base en características clave como sus calificaciones previas, el tiempo dedicado al estudio, su nivel de motivación, la presencia de discapacidades de aprendizaje y su participación en actividades extracurriculares.

    Este enfoque permitirá una distribución estratégica que potencie el aprendizaje al ubicar a los estudiantes en entornos que favorezcan su desarrollo académico y personal.

2.  **¿Cuántas horas de trabajo personal necesita un estudiante para obtener una alta calificación?**\
    Otro objetivo del estudio es determinar cuántas horas diarias de estudio autónomo son necesarias para que un estudiante alcance una calificación alta (entre 8 y 10). Para ello, se identificarán aquellos factores que tengan mayor influencia con la calificación del estudiante, ya que estos aspectos pueden influir en el rendimiento académico. A través de un modelo de regresión, se buscará cuantificar la relación entre estas variables y el desempeño estudiantil, proporcionando una guía para optimizar los hábitos de estudio.

A través de este análisis, se pretende aportar información valiosa para mejorar las estrategias educativas, optimizar la distribución de los estudiantes en el aula y ofrecer recomendaciones que permitan a los alumnos maximizar su rendimiento académico.

### Interés y motivación del estudio

El mundo en el que vivimos está en constante transformación. Los sistemas educativos, como muchos otros aspectos de nuestra sociedad, deben adaptarse a nuevas realidades y desafíos. En este contexto, resulta crucial comprender los factores que influyen en el rendimiento académico de los estudiantes, con el objetivo de mejorar los procesos de enseñanza y crear un entorno de aprendizaje más inclusivo y eficaz. Lo interesante de este estudio radica en identificar patrones y relaciones entre distintas variables que podrían tener un impacto directo en la forma en que los estudiantes aprenden y se desarrollan.

En particular, nos gustaría subrayar que el rendimiento académico no depende únicamente de la capacidad intelectual del estudiante, sino también de factores como el apoyo familiar, los hábitos de estudio, la motivación personal y la presencia de discapacidades de aprendizaje. Este enfoque permite adoptar una perspectiva más personalizada de la educación, lo que a su vez puede contribuir a una mejor planificación y diseño de estrategias pedagógicas más adaptadas a las necesidades de los estudiantes.

En el grupo de desarrollo de este trabajo, nos encontramos tanto estudiantes de **Ingeniería Informática** como de **Ingeniería de la Salud**. Esta diversidad de perspectivas y formaciones académicas enriquece el enfoque del estudio, ya que, desde distintas disciplinas, reconocemos la importancia de crear un entorno educativo que no solo se base en el rendimiento académico, sino también en el bienestar y las capacidades individuales de cada estudiante. Al ser nosotros mismos estudiantes, sabemos de primera mano que las aulas son cada vez más diversas, y entender cómo organizar y distribuir a los estudiantes de acuerdo con sus necesidades específicas es clave para optimizar su rendimiento.

### **Importancia local/nacional y en el contexto actual**

A nivel global, la educación es un pilar fundamental para el desarrollo. Países con bajos índices de rendimiento académico suelen enfrentar mayores desafíos económicos y sociales. Además, en un contexto postpandemia, donde la enseñanza a distancia ha cambiado la forma en que los estudiantes aprenden, es más importante que nunca entender qué factores afectan su desempeño y cómo pueden optimizarse los procesos de enseñanza.

## Descripción del dataset

El dataset ha sido extraído de la plataforma Kaggle y proporcionado por el usuario *lainguyn123*. Se puede acceder al conjunto de datos a través del siguiente enlace: [Student Performance Factors Dataset](https://www.kaggle.com/datasets/lainguyn123/student-performance-factors/data).

El archivo que contiene el conjunto de datos se denomina *StudentPerformanceFactors* y está en formato **CSV**, con un tamaño aproximado de **641 kB**.

Este conjunto de datos proviene de una investigación que analiza los factores que afectan el rendimiento académico de los estudiantes. Incluye diversas variables relacionadas con características personales, académicas y sociales, tales como hábitos de estudio, asistencia, participación de los padres, y otros aspectos clave que influyen en el éxito académico de los estudiantes.

En cuanto a sus dimensiones, el dataset consta de un total de:

-   **6,607 Filas**

-   **20 Columnas**

## Librerías

La función ipak está diseñada para facilitar la instalación y carga de paquetes en R. Es útil cuando desea asegurarse de que todos los paquetes necesarios para un script o proyecto se instalan y cargan automáticamente. <https://gist.github.com/stevenworthington/3178163>

```{r}
ipak <- function(pkg){
  new.pkg <- pkg[!(pkg %in% installed.packages()[, "Package"])]
  if(length(new.pkg))
    install.packages(new.pkg, dependencies = TRUE)
  sapply(pkg, require, character.only = TRUE)
}

packages <- c("tidyverse","ggplot2", "dplyr","gridExtra", "reshape2", "car", "ggridges", "factoextra", "cluster")
ipak(packages)
```

## Exploración de datos

### Lectura de los datos

```{r}
data <- read.csv("data/StudentPerformanceFactors.csv", header=TRUE)
```

### Visualizar las 6 primeras instancias del data frame

```{r}
head(data)
```

### Estructura resumida del data frame

```{r}
str(data)
```

El dataset está compuesto por 6,607 filas y 20 columnas, las cuales incluyen atributos de distintos tipos: numéricos, categóricos y booleanos.

A continuación, se describen algunos de estos atributos:

-   **Hours_Studied**: Número de horas de estudio semanales.

-   **Attendance**: Porcentaje de clases a las que ha asistido.

-   **Parental_Involvement**: Nivel de implicación de los padres en la educación del alumno *(Low, Medium, High)*.

-   **Access_to_Resources**: Disponibilidad de recursos educativos *(Low, Medium, High)*.

-   **Extracurricular_Activities**: Participación en actividades extraescolares *(Yes, No)*.

-   **Sleep_Hours**: Número medio de horas de sueño por noche.

-   **Previous_Scores**: Puntuaciones de exámenes anteriores.

-   **Motivation_Level**: Nivel de motivación del estudiante *(Low, Medium, High)*.

-   **Internet_Access**: Disponibilidad de acceso a Internet *(Yes, No)*.

-   **Tutoring_Sessions**: Número de sesiones de tutoría a las que asiste al mes.

-   **Family_Income**: Nivel de ingresos familiares *(Low, Medium, High)*.

-   **Teacher_Quality**: Calidad de los profesores *(Low, Medium, High)*.

-   **School_Type**: Tipo de escuela a la que asistió *(Public, Private)*.

-   **Peer_Influence**: Influencia de los compañeros en el rendimiento académico *(Positive, Neutral, Negative)*.

-   **Physical_Activity**: Número medio de horas de actividad física a la semana.

-   **Learning_Disabilities**: Presencia de dificultades de aprendizaje *(Yes, No)*.

-   **Parental_Education_Level**: Nivel educativo más alto de los padres *(High School, College, Postgraduate)*.

-   **Distance_from_Home**: Distancia de casa a la escuela *(Near, Moderate, Far)*.

-   **Gender**: Género del estudiante *(Male, Female)*.

-   **Exam_Score**: Calificación del examen final.

## Preprocesamiento de los datos

Esta función muestra las filas con valores NA o valores vacios("").

```{r}
detect_missing_data <- function(df) {
  na_count <- colSums(is.na(df))  # Contar los NA en cada columna
  empty_count <- colSums(sapply(df, function(x) x == ""))  # Contar los valores vacíos en cada columna
  
  missing_data <- data.frame(NA_Count = na_count, Empty_Count = empty_count)
  missing_data <- missing_data[missing_data$NA_Count > 0 | missing_data$Empty_Count > 0, ]
  
  return(missing_data)
}


missing_data <- detect_missing_data(data)
missing_data
```

En el resultado arrojado por la función podemos observar que no existen valores **NA** en las columnas de nuestro dataframe, lo que significa que no hay datos explícitamente faltantes o nulos. Sin embargo, también notamos que hay filas con **valores vacíos** en ciertas variables categóricas.

Al sumar el total de valores faltantes podemos observar que puede haber un máximo de **235 filas** con algún valor faltante. Esto supone aproximadamente el **3.56%** del total de filas del conjunto de datos.

Dado que la proporción de filas con valores faltantes es relativamente baja, consideramos eliminar estas instancias ya que creemos que no tendrá un impacto significativo en la integridad general del dataset.

```{r}
clean_missing_data <- function(df) {
  original_row_count <- nrow(df)
  
  df <- df[!apply(df, 1, function(x) any(is.na(x) | x == "")), ] #Borramos las filas
  
  cleaned_row_count <- nrow(df)
  rows_removed <- original_row_count - cleaned_row_count
  cat("Número de filas eliminadas:", rows_removed, "\n")
  
  return(df)
}

data <- clean_missing_data(data)
```

Observamos que se han eliminado 229 filas por lo que el dataset sin ningún valor de faltante constaría de un total de **6378 filas**.

### Detección de outliers

```{r}
numeric_cols <- sapply(data, is.numeric)

count_outliers <- function(x) {
  Q1 <- quantile(x, 0.25, na.rm = TRUE)
  Q3 <- quantile(x, 0.75, na.rm = TRUE)
  IQR <- Q3 - Q1
  lower_bound <- Q1 - 1.5 * IQR
  upper_bound <- Q3 + 1.5 * IQR
  sum(x < lower_bound | x > upper_bound, na.rm = TRUE)
}


for (col_name in names(data)[numeric_cols]) {
  num_outliers <- count_outliers(data[[col_name]])
  print(paste("Variable:", col_name, "- Outliers:", num_outliers))
}
```

Podemos observar que existen outliers en las variables `Hours_studies`, `Tutoring_Sessions` y `Exam_Score`. Vamos a visualizar dichos valores mediante gráficos de caja para observar la distribución de ciertos valores.

```{r}
plot_boxplots <- function(df) {
  plots <- list()
  numeric_cols <- c("Hours_Studied", "Tutoring_Sessions", "Exam_Score")
  numeric_cols <- numeric_cols[numeric_cols %in% names(df)]
  

  for (var in numeric_cols) {
    p <- ggplot(df, aes_string(y = var)) +
      geom_boxplot(fill = "orange", alpha = 0.7) +
      theme_minimal() +
      labs(title = paste("Outliers in", var), y = var)
    
    plots[[var]] <- p
  }

  for (p in plots) {
    print(p)
  }
}
```

```{r}
plot_boxplots(data)
```

Al observar los gráficos de caja, podemos identificar la presencia de valores atípicos. Sin embargo, algunos de estos valores no deben considerarse como tales. Por ejemplo, 8 horas de tutorías es un valor completamente válido. En cambio, en el gráfico de `Exam_Scores`, se pueden notar calificaciones que superan el valor máximo permitido de 100, lo que indica un posible error en los datos.

Para solucionar esto, filtraremos las filas en las que el valor de `Exam_Score` sea superior a 100 y lo estableceremos a la máxima nota posible, es decir, 100.

```{r}
data$Exam_Score[data$Exam_Score > 100] <- 100
max_Exam_score <- max(data$Exam_Score)
print(max_Exam_score)
```

### Codificación

Para preparar los datos de manera óptima para el análisis, aplicamos varias transformaciones a las variables categóricas y ordinales. Esto nos permite estructurar la información de manera que los modelos puedan interpretarla correctamente.

Con esta función convertimos las columnas del data frame en factores ordenados y les asignamos valores enteros, de acuerdo con un orden específico de niveles. Esto es util para las variables que tienen una relación de orden o tienen un nivel jerárquico o progresivo, es decir, que pueden compararse en términos de más o menos, mejor o peor, mayor o menor.

-   `Parental_Involvement`,`Access_to_Resources`,`Motivation_Level`,`Family_Income`,`Teacher_Quality` Estas variables pueden ordenarse de menor a mayor o viceversa".

-   En `Peer_Influence`, **Positive \> Neutral \> Negative** en términos de impacto en el rendimiento. Por lo que tambien se pueden ordenar.

-   En `Distance_from_Home` ordenamos los valores en términos de **nivel de cercanía** de la escuela a la casa del estudiante.

-   En `Parental_Education_Level` ordenamos los valores en términos de **nivel de estudio de los padres**. Desde menos estudios (High School) hasta más estudios (Postgraduate).

```{r}
convert_to_ordered_int <- function(df, column_names, levels_order, ordered = TRUE) {
  for (col in column_names) {
    if (col %in% colnames(df)) {
      df[[col]] <- as.integer(factor(df[[col]], levels = levels_order, ordered = ordered))
    }
  }
  return(df)
}

```

Algunas variables categóricas contienen únicamente valores "Yes" o "No", por lo que es más eficiente transformarlas en valores 0 y 1, 'No' y 'Yes', respectivamente.

Las variables modificadas serán:

-   `Extracurricular_Activities`, `Internet_Access`, `Learning_Disabilities` → Yes = 1, No = 0

```{r}
convert_to_binary <- function(df, column_names) {
  for (col in column_names) {
    if (col %in% colnames(df)) {
      df[[col]] <- ifelse(df[[col]] == "Yes", 1, 0)
    }
  }
  return(df)
}

```

Algunas variables no tienen una jerarquía clara, por lo que en lugar de asignar valores ordinales, creamos columnas binarias (dummies) para cada categoría, es decir, aplicamos One-Hot Encoding.

-   `School_Type` pasará a dividirse en dos columnas: `School_Type_Public` y `School_Type_Private`
-   `Gender` se convierte en `Gender_Male` y `Gender_Female`.

```{r}
convert_to_one_hot <- function(df, column_names) {
  for (col in column_names) {
    if (col %in% colnames(df)) {
      unique_values <- unique(df[[col]])
      for (val in unique_values) {
        new_col_name <- paste(col, val, sep = "_")
        df[[new_col_name]] <- ifelse(df[[col]] == val, 1, 0)
      }
      df[[col]] <- NULL  # Eliminamos la columna original después de crear las dummy variables
    }
  }
  return(df)
}

```

```{r}
clean_and_filter_data <- function(data) {
  data <- data %>%
    distinct() %>%
    
    # Convertir a valores ordenados (Low < Medium < High)
    convert_to_ordered_int(c("Parental_Involvement", "Access_to_Resources", "Motivation_Level",
                              "Family_Income", "Teacher_Quality"),
                           c("Low", "Medium", "High")) %>%
    
    # Convertir Peer_Influence en valores ordenados (Negative < Neutral < Positive)
    convert_to_ordered_int("Peer_Influence", c("Negative", "Neutral", "Positive")) %>%
    
    # Convertir Parental Education Level en valores ordenados (High School < College < Postgraduate)
    convert_to_ordered_int("Parental_Education_Level", c("High School", "College", "Postgraduate")) %>%
    
    # Convertir Distance_from_Home en valores ordenados (Near < Moderate < Far)
    convert_to_ordered_int("Distance_from_Home", c("Near", "Moderate", "Far")) %>%
    
    # Convertir a valores binarios (No = 0, Yes = 1)
    mutate(
      Extracurricular_Activities = ifelse(Extracurricular_Activities == "Yes", 1, 0),
      Internet_Access = ifelse(Internet_Access == "Yes", 1, 0),
      Learning_Disabilities = ifelse(Learning_Disabilities == "Yes", 1, 0)
    ) %>%
    
    # Aplicar One-Hot Encoding a School_Type y Gender
    mutate(
      School_Type_Private = ifelse(School_Type == "Private", 1, 0),
      School_Type_Public = ifelse(School_Type == "Public", 1, 0),
      Gender_Male = ifelse(Gender == "Male", 1, 0),
      Gender_Female = ifelse(Gender == "Female", 1, 0)
    ) %>%
    
    # Eliminar las columnas originales después de One-Hot Encoding
    select(-School_Type, -Gender)

  return(data)
}

```

```{r}
df_cleaned <- clean_and_filter_data(data)
```

```{r}
df_cleaned
```

Después de la codificación, nuestro dataset consta de estos tipos:

```{r}
str(df_cleaned)
```

### Escalarización

Para que el análisis sea óptimo, también es necesario escalar las variables.

-   `Sleep_Hours` toma como valor las horas de sueño por noche. Supondremos que el estudiante duerme esta cantidad de horas todos los días por lo que modificaremos el valor para que sean horas semanales (Multiplicamos por 7 las horas de sueño diarias).

-   `Tutoring_Sessions` toma como valor las sesiones de tutoria por mes. Para escalar esta variable, se tomará 1 sesión de tutoría = 1 hora y a su vez, se pasará a horas semanales. Por ejemplo, si un estudiante tiene `Tutoring_Sessions` = 4 en un mes, significa que tiene 1 por semana (`Tutoring_Sessions`/ 4 semanas).

```{r}
scale_time_variables <- function(df) {
  df <- df %>%
    mutate(
      Sleep_Hours = Sleep_Hours * 7,  # Convertir de horas por noche a horas por semana
      Tutoring_Sessions = Tutoring_Sessions / 4  # Convertir sesiones a horas/semana
    )
  return(df)
}

df_cleaned <- scale_time_variables(df_cleaned)

print("Sleep_Hours:") 
summary(df_cleaned$Sleep_Hours)  # Debería estar en un rango de 0-56 horas semanales
print("Tutoring_Sessions:")
summary(df_cleaned$Tutoring_Sessions)  # Ahora representará horas de tutoría por semana


```

Como puede observarse, para las horas de sueño semanales, el mínimo es 28, lo cual significa que hay estudiantes que duermen 4 horas por noche (4 \* 7 = 28). La mediana es 49, lo que indica que la mayoría de los estudiantes duermen aproximadamente 7 horas por noche (7 \* 7 = 49). El máximo es 70, lo que implica que algunos estudiantes duermen 10 horas por noche (10 \* 7 = 70).

Por otro lado, para las horas de tutoría por semana, el mínimo es 0, lo cual es correcto, ya que algunos estudiantes no tienen sesiones de tutoría. La mediana es 0.25, lo que significa que muchos estudiantes tienen 1 sesión por mes (1 hora / 4 = 0.25 horas/semana). El máximo es 2, lo que indica que algunos estudiantes tienen 8 sesiones de tutoría por mes, que equivale a 2 horas de tutoría por semana.

## Visualizaciones Iniciales

## Distribución de variables numéricas

```{r}
create_dist_grap <- function(df, variable, binwidth = 1, fill = "cornflowerblue") {
  if (!(variable %in% colnames(df))) {
    stop("La variable no existe en el dataframe.")
  }
  
  ggplot(df, aes_string(x = variable)) +
    geom_histogram(binwidth = binwidth, 
                   fill = fill, color = "black", bins = 20) +
    labs(title = paste(variable, "analysis"), x = variable, y = "Count") +
    theme_bw() +
    theme(plot.title = element_text(hjust = 0.5))
}

create_dist_grap(data, "Sleep_Hours")
create_dist_grap(data, "Hours_Studied")
create_dist_grap(data, "Tutoring_Sessions")
create_dist_grap(data, "Attendance", binwidth = 5)
create_dist_grap(data, "Previous_Scores")
create_dist_grap(data, "Exam_Score", fill = "orange")
```

## Distribución de variables categóricas

```{r}
create_pie_chart <- function(df, var_name) {
  if (!(var_name %in% colnames(df))) {
    stop("La variable no existe en el dataframe.")
  }
  
  dist_var <- as.data.frame(table(df[[var_name]]))
  colnames(dist_var) <- c(var_name, "Count")
  dist_var$Percentage <- round(dist_var$Count / sum(dist_var$Count) * 100, 1)
  

  ggplot(dist_var, aes(x = "", y = Count, fill = get(var_name))) +
    geom_bar(stat = "identity", width = 1) +
    coord_polar(theta = "y") +
    geom_text(aes(label = paste0(Percentage, "%")), position = position_stack(vjust = 0.5), size = 5) +
    labs(title = paste("Distribución de", var_name), fill=var_name) +
    theme_minimal() +
    theme(axis.text.x = element_blank(), 
          axis.ticks = element_blank(),
          panel.grid = element_blank())
}
```

```{r}
create_pie_chart(data, "Parental_Involvement")
create_pie_chart(data, "Access_to_Resources")
create_pie_chart(data, "Parental_Education_Level")
create_pie_chart(data, "Distance_from_Home")
create_pie_chart(data, "Extracurricular_Activities")
create_pie_chart(data, "School_Type")
create_pie_chart(data, "Gender")
```

## Preguntas

### ¿**Se pueden agrupar a los estudiantes en una clase según sus características?**

-   **Objectivo**: Intentar asignar a los alumnos a grupos de manera que se favorezca su aprendizaje.

En primer lugar, decidimos una estrategia a adoptar para agrupar a los alumnos. Nos enfocamos en diferentes variables según el objetivo a cumplir:

-   **Academic**: Nos interesamos en las variables que reflejan el éxito escolar en términos académicos, como la asistencia, el número de horas de estudio o los resultados obtenidos.

-   **Support**: Aquí, el enfoque está en las necesidades de apoyo del alumno. ¿Necesita horas de tutoría? ¿Tiene dificultades para aprender?

-   **Resource**: ¿Dispone el alumno de los recursos necesarios para favorecer su aprendizaje?

-   **Extra**: Variables relacionadas con el ocio y la vida social. ¿Tiene el alumno actividades extracurriculares? ¿Cuáles son sus relaciones de amistad?

```{r}
academic_columns <- c("Hours_Studied", "Attendance", "Exam_Score", "Previous_Scores")
support_columns <- c("Learning_Disabilities", "Tutoring_Sessions", "Access_to_Resources")
resource_columns <- c("Family_Income", "Access_to_Resources", "Internet_Access", "Parental_Education_Level")
extra_columns <- c("Extracurricular_Activities", "Physical_Activity", "Peer_Influence")
```

```{r}
df_scaled = as_tibble(scale(df_cleaned))

data_for_cluster_academic <- select(df_scaled, all_of(academic_columns))
data_for_cluster_support <- select(df_scaled, all_of(support_columns))
data_for_cluster_resource <- select(df_scaled, all_of(resource_columns))
data_for_cluster_extra <- select(df_scaled, all_of(extra_columns))
```

Para agrupar a los alumnos según estas categorías, utilizaremos el método de **clustering K-Means**.

Primero, definimos una función que nos permita seleccionar el mejor valor de **K**.

```{r}
compare_k <- function(df) {
  print(fviz_nbclust(df, kmeans, method = "wss") + 
    ggtitle("Elbow Method for Optimal K"))

  print(fviz_nbclust(df, kmeans, method = "silhouette") + 
    ggtitle("Silhouette Method for Optimal K"))
}
```

Luego, definimos una función que aplique el clustering y añada la variable **cluster** a nuestro conjunto de datos inicial.

```{r}
applying_kmeans <- function(data_for_clustering, k){
  set.seed(42)
  kmeans_model <- kmeans(data_for_clustering, centers = k, nstart = 25)
  df_with_cluster <- as_tibble(df_cleaned)
  df_with_cluster$Cluster <- as.factor(kmeans_model$cluster)
  return(df_with_cluster)
}
```

Finalmente, definimos una función que nos permita **comparar los grupos formados**:\
- ¿Cuántos alumnos hay en cada cluster?\
- Comparación de las variables utilizadas en el clustering mediante **ridgeline plots**.

```{r}
print_clustering_results <- function(df_with_clusters, data_for_cluster, columns_to_focus){
  cluster_summary <- df_with_clusters %>%
    group_by(Cluster) %>%
    summarise(
      Num_Students = n()
    )
  
  print(ggplot(cluster_summary, aes(x = as.factor(Cluster), y = Num_Students, fill = as.factor(Cluster))) +
    geom_bar(stat = "identity") +
    labs(title = "Number of Students in Each Cluster", x = "Cluster", y = "Student Count") +
    theme_minimal())
  
  for (column in columns_to_focus) {
    print(ggplot(df_with_clusters, aes(x = !!sym(column), y = Cluster, fill = Cluster)) +
      geom_density_ridges() +
      labs(title = paste(column, " in Each Cluster"), x = column, y = "Cluster") +
      theme_ridges() + 
      theme(legend.position = "none"))
  }
  
  print(fviz_cluster(list(data = data_for_cluster, cluster = df_with_clusters$Cluster),
               geom = "point",
               ellipse.type = "convex",
               ggtheme = theme_minimal(),
               main = "Cluster Visualization (PCA Projection)"))
}
```

#### Academic

```{r}
compare_k(data_for_cluster_academic)
```

Analizando las gráficas del método del Codo (Elbow Method) y del Coeficiente de Silhouette, llegamos a la conclusión de que el número óptimo de clústeres es 𝑘 = 2 k=2.

Esta conclusión se fundamenta en dos aspectos clave:

**Método del Codo (Elbow Method)**: En esta gráfica, observamos que la mayor reducción en la suma de cuadrados dentro del grupo ocurre hasta 𝑘 = 2 k=2, formando un punto de inflexión o "codo" en ese valor. A partir de 𝑘 = 2 k=2, la disminución en la varianza interna de los clústeres se vuelve menos pronunciada, lo que indica que agregar más clústeres no aporta una mejora significativa en la compactación de los datos.

**Coeficiente de Silhouette (Silhouette Method)**: Este método mide la calidad de la agrupación en función de la cohesión interna y la separación entre clústeres. En la gráfica correspondiente, el valor más alto del coeficiente de Silhouette se encuentra en 𝑘 = 2 k=2, lo que indica que, con este número de clústeres, los grupos están bien diferenciados y los puntos dentro de cada clúster son más homogéneos.

Dado que ambos métodos coinciden en que 𝑘 = 2 k=2 es el valor óptimo, podemos concluir que dividir los datos en dos grupos proporciona una segmentación adecuada, asegurando un equilibrio entre la reducción de la variabilidad interna y la claridad en la separación entre clústeres.

```{r}
df_cluster_academic <- applying_kmeans(data_for_cluster_academic, 2)
```

```{r}
print_clustering_results(df_cluster_academic, data_for_cluster_academic, academic_columns)
```

El Clúster 1 está compuesto por estudiantes que dedican más horas al estudio en comparación con los del Clúster 2. Sin embargo, la diferencia más notable entre ambos grupos radica en la asistencia a clase, ya que los alumnos del Clúster 1 muestran un nivel de asistencia significativamente mayor. Este factor parece desempeñar un papel clave en su rendimiento académico, ya que la combinación de una mayor dedicación al estudio y una participación más activa en las clases les permite obtener resultados más favorables en comparación con los estudiantes del Clúster 2.

Por otro lado, los alumnos del Clúster 2 no solo estudian menos, sino que también presentan un porcentaje de asistencia más bajo, lo que podría afectar negativamente su comprensión de los contenidos y, en consecuencia, su desempeño académico. Estos hallazgos sugieren que tanto el tiempo de estudio como la asistencia a clase son factores determinantes en el éxito académico de los estudiantes.

#### Support

```{r}
compare_k(data_for_cluster_support)
```

La primera gráfica sigue el **método del codo**, el cual evalúa la suma de los cuadrados dentro de los clusters (WSS) en función del número de clusters. El punto óptimo se encuentra donde la disminución en WSS se vuelve menos pronunciada, formando un "codo" en la curva. En este caso, se observa un cambio notable en la pendiente alrededor de k=4 y k=8, lo que indica que estos valores podrían ser opciones razonables para segmentar los datos de manera eficiente.

Por otro lado, la segunda gráfica utiliza el **método del Silhouette** para determinar el número óptimo de clusters. En este método, se elige el valor de k que maximiza el índice de silhouette, el cual mide qué tan bien separados están los clusters y qué tan cohesivos son. En la gráfica, el valor más alto de silhouette se alcanza en k=8, lo que sugiere que este número de clusters permite una mejor separación entre los grupos y minimiza la superposición entre ellos.

En conclusión, aunque el método del codo sugiere que tanto k=4 como k=8 son buenas opciones, el método del Silhouette indica que k=8 ofrece la mejor separación entre clusters. Dado que un mayor índice de silhouette implica una mejor calidad de agrupación, la mejor elección en este caso es k=8, ya que maximiza la cohesión dentro de los grupos y la separación entre ellos.

```{r}
df_cluster_support <- applying_kmeans(data_for_cluster_support, 8)
```

```{r}
print_clustering_results(df_cluster_support, data_for_cluster_support, support_columns)
```

Tras analizar las distintas gráficas, se ha identificado que existen tres grupos de alumnos que presentan dificultades en el aprendizaje, los cuales se corresponden con los **clústeres 1, 6 y 8**. Esta identificación es crucial, ya que permite comprender qué características comparten estos grupos y qué factores podrían estar influyendo en su rendimiento académico.

Si contrastamos esta información con la gráfica de asistencia a sesiones de tutoría, observamos un patrón interesante: de los tres clústeres con dificultades de aprendizaje, solo el **clúster 8** muestra una participación notable en las sesiones de tutoría, mientras que los **clústeres 1 y 6** apenas acumulan sesiones. Esto sugiere que, aunque la tutoría puede ser una herramienta clave para mejorar el aprendizaje, no todos los alumnos con dificultades la aprovechan por igual.

Otro punto destacable es la asistencia del **clúster 7** a las tutorías. A pesar de que este grupo no presenta problemas de aprendizaje, registra una frecuencia de asistencia superior a la de otros clústeres. Este dato podría indicar que los alumnos de este grupo buscan reforzar sus conocimientos de manera proactiva, lo que podría influir positivamente en su rendimiento.

En cuanto al acceso a recursos, la mayoría de los alumnos posee un nivel medio como mínimo, lo que indica que, en general, los estudiantes cuentan con cierto grado de apoyo en términos de materiales y herramientas para el aprendizaje. No obstante, hay dos excepciones que vale la pena resaltar: el **clúster 4 y el clúster 5**.

El **clúster 4** se distingue por tener un acceso a recursos significativamente bajo. Sin embargo, esto no parece afectar su rendimiento académico, ya que los alumnos de este grupo no presentan dificultades de aprendizaje y mantienen una asistencia media a las sesiones de tutoría. Este caso es meritorio, ya que sugiere que, a pesar de las limitaciones en el acceso a recursos, estos alumnos han logrado mantener un nivel de aprendizaje adecuado.

Por otro lado, el **clúster 5** presenta una situación inversa: cuenta con un acceso a recursos considerablemente alto, lo que parece haber contribuido a que sus alumnos no experimenten dificultades en el aprendizaje. Esta observación refuerza la idea de que disponer de recursos suficientes puede ser un factor determinante en el rendimiento académico.

En cuanto a los grupos con dificultades de aprendizaje (**clústeres 1, 6 y 8**), se aprecia que, en general, poseen un acceso a recursos de nivel medio, e incluso medio-alto en el caso del clúster 1. Esto indica que la disponibilidad de recursos no es un factor limitante para estos alumnos. Sin embargo, su baja participación en las sesiones de tutoría sugiere que no están tomando las medidas necesarias para abordar y superar sus dificultades de aprendizaje.

El análisis de los datos sugiere que la asistencia a tutorías y el acceso a recursos juegan un papel importante en el desempeño académico de los estudiantes, aunque no son los únicos factores determinantes. Si bien el acceso a recursos puede favorecer el aprendizaje, no garantiza por sí solo un buen desempeño, como se evidencia en el caso del **clúster 1**, que cuenta con recursos pero sigue presentando dificultades.

Asimismo, la asistencia a tutorías se perfila como una herramienta clave para mejorar el rendimiento académico, pero su impacto depende del grado de participación de los alumnos. El hecho de que el **clúster 8**, a pesar de sus dificultades, asista a tutorías con mayor frecuencia podría indicar un esfuerzo por mejorar, mientras que los **clústeres 1 y 6** parecen no aprovechar esta opción, lo que podría estar perpetuando sus problemas.

Finalmente, la situación del **clúster 4** demuestra que, aunque el acceso a recursos sea bajo, un compromiso activo con el aprendizaje y una asistencia moderada a tutorías pueden ser suficientes para mantener un buen rendimiento académico. En contraste, el **clúster 5** refuerza la idea de que disponer de recursos puede contribuir a evitar problemas de aprendizaje.

En conclusión, para mejorar el desempeño de los grupos con dificultades, sería recomendable fomentar una mayor participación en tutorías y analizar qué otros factores, además del acceso a recursos, podrían estar influyendo en su rendimiento. Implementar estrategias de motivación y seguimiento personalizado podría ser clave para ayudar a estos estudiantes a superar sus dificultades.

#### Resources

```{r}
compare_k(data_for_cluster_resource)
```

En la primera imagen, correspondiente al **método de Elbow**, se representa la suma de los cuadrados dentro del cluster (*Total Within Sum of Squares, WSS*) en función del número de clusters (*k*). Este método se basa en encontrar el punto donde la disminución de WSS empieza a desacelerarse de manera significativa, formando una especie de “codo” en la gráfica. En este caso, observamos que la curva muestra una reducción brusca hasta aproximadamente *k = 8*, después de lo cual la disminución de WSS se vuelve menos pronunciada. Esto sugiere que *k = 8* es un buen candidato para el número óptimo de clusters, ya que más allá de este punto la ganancia en términos de reducción de varianza dentro de los clusters es menor.

Por otro lado, en la segunda imagen se muestra el resultado del **método de Silhouette**, el cual mide la calidad de la agrupación en función de la cohesión interna y la separación entre los clusters. El objetivo es encontrar el valor de *k* que maximiza el ancho promedio del coeficiente de silueta, lo que indica que los puntos están bien agrupados dentro de sus respectivos clusters y bien separados de otros clusters. En esta gráfica, el valor más alto del coeficiente de silueta se observa en *k = 2*, lo que sugiere que dos clusters proporcionan la mejor separación según este criterio. Sin embargo, también se observa un valor elevado en *k = 8*, lo que indica que esta cantidad de clusters también es una opción viable.

Dado que ambos métodos ofrecen sugerencias distintas, la elección del número óptimo de clusters depende del equilibrio entre la reducción de la varianza dentro de los grupos y la cohesión de los mismos. Si se busca una segmentación más detallada y precisa de los datos, *k = 8* parece ser la mejor opción, ya que proporciona un balance entre la reducción de la suma de cuadrados dentro del cluster y una separación aceptable según el coeficiente de silueta. Por otro lado, si se prefiere una agrupación más general y bien diferenciada, *k = 2* podría ser una alternativa adecuada. No obstante, basándonos en ambos métodos y considerando un compromiso entre variabilidad y cohesión, *k = 8* se perfila como la opción más recomendada.

```{r}
df_cluster_resource <- applying_kmeans(data_for_cluster_resource, 8)
```

```{r}
print_clustering_results(df_cluster_resource, data_for_cluster_resource, resource_columns)
```

El análisis de la primera gráfica, correspondiente a los ingresos familiares, revela diversas situaciones significativas dentro de los clústeres analizados. En términos generales, la mayoría de los clústeres presentan ingresos de nivel medio. Sin embargo, algunos grupos muestran desviaciones importantes. En particular, **los clústeres 1, 3 y 6** tienden hacia ingresos medio-bajos, mientras que los **clústeres 2 y 7** presentan ingresos *medio-altos*. Existen, además, dos casos extremos que resultan especialmente destacables: **el clúster 4**, que cuenta con los ingresos familiares más altos, y **el clúster 5**, cuyos ingresos son los más bajos dentro del conjunto de datos analizado.

Si comparamos esta información con la gráfica de acceso a recursos, se pueden extraer relaciones interesantes entre el nivel de ingresos y la disponibilidad de materiales y herramientas de apoyo educativo. Para los clústeres con *ingresos medio-bajos* (**1, 3 y 6**), se observa que los **clústeres 3 y 6** cuentan con un acceso a recursos dentro del rango normal, mientras que el **clúster 1** presenta un acceso a recursos *muy bajo*, lo que podría estar afectando su desempeño académico.

Por otro lado, los clústeres con ingresos medio-altos reflejan tendencias distintas. Mientras que el **clúster 2** mantiene un acceso a recursos de nivel medio, lo cual es coherente con su nivel de ingresos, el **clúster 7** sobresale al presentar un acceso a recursos significativamente alto. Este último caso podría estar indicando que, además de contar con ingresos favorables, este grupo de alumnos dispone de un entorno familiar que prioriza el acceso a herramientas educativas, ya sea por inversión directa o por una mayor conciencia sobre la importancia de estos recursos en el proceso de aprendizaje.

En cuanto a los clústeres más extremos en términos de ingresos, también presentan situaciones particulares en relación con el acceso a recursos. **El clúster 4**, que cuenta con los ingresos más altos, dispone de acceso a recursos en un *nivel medio-alto*, lo que podría explicarse por inversiones en educación, ayudas gubernamentales o políticas institucionales de apoyo. En contraste, **el clúster 5**, a pesar de ser el de menores ingresos, cuenta con acceso a recursos medio-alto, lo que resulta llamativo. Esto podría indicar la presencia de programas de asistencia, becas o estrategias familiares específicas para garantizar el acceso a herramientas educativas a pesar de las limitaciones económicas.

Pasando al análisis de la gráfica sobre acceso a internet, se observan discrepancias relevantes. Mientras que la mayoría de los clústeres tienen acceso a internet, hay tres excepciones notables: **los clústeres 1, 3 y 4** no cuentan con acceso, lo que podría atribuirse a diversas razones. En algunos casos, esto podría estar vinculado a factores económicos, lo que contrastaría con la situación del **clúster 4**, cuyos ingresos son altos. Este último caso sugiere que la falta de acceso a internet podría deberse a razones ajenas a lo económico, como restricciones parentales o decisiones personales dentro del hogar. En familias con hijos menores, es posible que los padres restrinjan el acceso a internet como medida de control o protección, lo que podría estar limitando las oportunidades de aprendizaje de los estudiantes en entornos digitales.

Finalmente, la última gráfica analiza el nivel educativo de los padres, y aquí se aprecia una distribución bastante equilibrada. En general, la mayoría de los grupos cuentan con padres que han alcanzado al menos el nivel de graduado de instituto, mientras que un porcentaje menor ha accedido a estudios universitarios o de postgrado. Sin embargo, hay un caso particular que sobresale: el **clúster 7**. En este grupo, los padres de los alumnos tienen un nivel educativo significativamente más alto que en los demás clústeres, ya que, como mínimo, cuentan con un título universitario y, en muchos casos, poseen estudios de postgrado. Esta variable podría estar incidiendo en el mayor acceso a recursos y la participación activa en el proceso educativo de los alumnos de este clúster.

#### Social

```{r}
compare_k(data_for_cluster_extra)
```

Para determinar el número óptimo de clusters k, se han utilizado dos métodos: el método del codo y el método del silhouette. En el gráfico del método del codo, se observa que la "Suma de Cuadrados Dentro del Grupo" disminuye considerablemente hasta aproximadamente k=3 o k=4, donde la pendiente empieza a estabilizarse, indicando que agregar más clusters genera una menor ganancia en la reducción de la variabilidad dentro de los grupos. Por otro lado, en el gráfico del método del silhouette, el valor máximo de la "Anchura Promedia del Silhouette" se alcanza en k=10, aunque otros valores como k=8 y k=3 también presentan valores relativamente altos, lo que sugiere que estos números de clusters permiten una mejor separación entre los grupos. Dado que el método del codo sugiere un k óptimo de 3 o 4, y el método del silhouette indica que k=10 maximiza la cohesión y separación entre los clusters, pero también muestra un buen desempeño en k=3, se puede concluir que un valor razonable y equilibrado para k sería **3 o 4**, ya que logra un buen compromiso entre simplicidad del modelo y calidad de la segmentación.

```{r}
df_cluster_extra <- applying_kmeans(data_for_cluster_extra, 3)
```

```{r}
print_clustering_results(df_cluster_extra, data_for_cluster_extra, extra_columns)
```

El análisis de los gráficos permite identificar diversos patrones en la relación entre la realización de actividades extracurriculares, la cantidad de horas dedicadas a la actividad física y la influencia que ejercen los compañeros sobre los alumnos.

El primer gráfico examina la participación de los estudiantes en actividades extracurriculares, dividiendo a los alumnos en tres categorías bien diferenciadas. En primer lugar, se encuentra el grupo de estudiantes que no realiza ninguna actividad extracurricular. En segundo lugar, aquellos que sí participan activamente en este tipo de actividades. Finalmente, el tercer grupo está compuesto por alumnos que presentan una situación mixta, es decir, donde algunos realizan actividades extracurriculares y otros no. Esta distribución es clave para comprender cómo la participación en actividades complementarias puede influir en otros aspectos del desarrollo de los estudiantes.

Si contrastamos esta información con el segundo gráfico, que analiza la cantidad de horas dedicadas a la actividad física, observamos que **los tres clústeres** presentan un comportamiento similar. Es decir, independientemente de si los alumnos participan o no en actividades extracurriculares, la distribución de horas dedicadas a la actividad física sigue un patrón homogéneo. En todos los casos, se encuentran alumnos que realizan entre una y cinco horas semanales de ejercicio físico. Este hallazgo sugiere que la actividad física no está necesariamente condicionada por la participación en actividades extracurriculares, sino que puede depender de otros factores como la rutina personal, el interés individual o las políticas escolares que fomenten la práctica deportiva.

El tercer gráfico aporta información relevante sobre la influencia del compañerismo en la vida de los estudiantes. En este caso, se observa un resultado llamativo: tanto los alumnos que no realizan actividades extracurriculares como aquellos que sí lo hacen presentan niveles de influencia social similares, caracterizados por una influencia de los compañeros calificada como "normal-alta". Esto indica que, independientemente de su participación en actividades fuera del horario escolar, los estudiantes suelen verse influenciados por su grupo de pares en niveles similares.

Sin embargo, la situación cambia cuando se analiza **el tercer grupo**, conformado por aquellos estudiantes que pertenecen a un clúster mixto, es decir, donde algunos compañeros participan en actividades extracurriculares y otros no. En este caso, se detecta que la influencia del compañerismo es nula. Este resultado sugiere que en entornos donde coexisten ambos perfiles de alumnos, la dinámica social es distinta y el efecto del grupo no ejerce un impacto significativo en las decisiones individuales de los estudiantes.

El análisis de estos datos permite extraer algunas conclusiones importantes. En primer lugar, la realización de actividades extracurriculares no parece tener un impacto directo en la cantidad de horas dedicadas a la actividad física, ya que los tres grupos analizados presentan una distribución similar en este aspecto. En segundo lugar, la influencia del compañerismo es notablemente alta en los estudiantes que pertenecen a grupos homogéneos (ya sea que todos realicen o no actividades extracurriculares). Sin embargo, en los grupos mixtos, donde algunos alumnos participan y otros no, la influencia de los compañeros es prácticamente inexistente. Esto podría indicar que la cohesión del grupo y la uniformidad en las actividades desempeñadas juegan un papel clave en la construcción de la identidad colectiva y en la capacidad de los compañeros para influir en las decisiones individuales.

### ¿Cuántas horas de trabajo personal necesita un estudiante para obtener una alta calificación?

-   **Objetivo**: Determinar la cantidad óptima de horas semanales de trabajo personal necesarias para que un estudiante alcance una alta calificación.

El primer paso es definir un criterio para clasificar una calificación como "alta". Para ello, establecemos un umbral basado en un **Notable Alto**, lo que equivale aproximadamente a una calificación media de **8 o superior**.

A continuación, debemos identificar a aquellos estudiantes que cumplan con dicho requisito para centrar el análisis en este grupo específico. Para ello, filtramos el conjunto de datos y seleccionamos únicamente las instancias en las que la variable **Previous_Scores** sea superior a **80** (considerando que las calificaciones en el dataset están expresadas en una escala de 0 a 100).

Este filtrado nos permitirá focalizarnos en los estudiantes con alto rendimiento y analizar los factores que podrían haber influido en su desempeño académico.

Para ello, filtramos las observaciones donde la variable `Previous_Scores` tenga un valor superior a 80.

Además, al centrarnos la variables `Previous_Scores` eliminaremos del conjunto de datos la variable `Exam_Score`.

```{r}
data_notas_altas <- df_cleaned[df_cleaned$Previous_Scores >= 80,]
data_notas_altas <- subset(data_notas_altas, select = -Exam_Score)
data_notas_altas
```

Podemos observar en el siguiente gráfico de tarta la distribución de "altas calificaciones" respecto a la variable `Previous_Scores`.

```{r}
data$calificacion_categoria <- ifelse(data$Previous_Scores > 80, "Alta calificación", "Resto de calificaciones")


categoria_counts <- as.data.frame(table(data$calificacion_categoria))
categoria_counts$percentage <- round(100 * categoria_counts$Freq / sum(categoria_counts$Freq), 1)

ggplot(categoria_counts, aes(x = "", y = Freq, fill = Var1)) +
  geom_bar(stat = "identity", width = 1) +
  coord_polar(theta = "y") +
  labs(title = "Distribución de Calificaciones en Previous Exams", 
       x = NULL, y = NULL) +
  theme_minimal() +
  theme(axis.text = element_blank(), 
        axis.ticks = element_blank(),
        plot.title = element_text(hjust = 0.5)) +
  geom_text(aes(label = paste(percentage, "%")), position = position_stack(vjust = 0.5))

```

Para nuestro estudio debemos crear una nueva métrica que refleje de forma general las **horas semanales de trabajo del estudiante**. Para ello, vamos a combinar varias de las variables disponibles para obtener una estimación más completa de las horas de dedicación del estudiante. Algunas de las variables que podrían influir directamente en las horas de trabajo semanales incluyen:

-   `Hours_Studied`: El número de horas que el estudiante estudia.
-   `Tutoring_Sessions`: El número de sesiones de tutoría.

La fórmula para las horas semanales de trabajo es

\$Horas_Semanales_Work = Hours_Studied + Tutoring_Sessions \$.

Donde:

-   `Hours_Studied`: Número de horas estudiadas.

-   `Tutoring_Sessions`: Número de sesiones de tutoría ( 1 hora por sesión).

```{r}
if ("Hours_Studied" %in% names(data_notas_altas) & 
    "Tutoring_Sessions" %in% names(data_notas_altas) & 
    "Physical_Activity" %in% names(data_notas_altas)){
  
  data_notas_altas$Horas_Semanales_Work <- data_notas_altas$Hours_Studied +               data_notas_altas$Tutoring_Sessions

  data_notas_altas <- data_notas_altas[, !(names(data_notas_altas) %in% c("Hours_Studied", "Tutoring_Sessions", "Physical_Activity"))]
} else {
  print("Las columnas necesarias ya han sido eliminadas.")
}
  
summary(data_notas_altas$Horas_Semanales_Work)
```

```{r}
data_numeric <- data_notas_altas[, sapply(data_notas_altas, is.numeric)]
data_scaled <- as.data.frame(scale(data_numeric))
data_notas_altas[, sapply(data_notas_altas, is.numeric)] <- data_scaled
data_notas_altas
```

Una vez identificados los estudiantes con altas calificaciones, el siguiente paso es identificar cuales son aquellos factores que influyen más en las altas calificaciones del alumno. Para ello, generamos una **matriz de correlación** junto con un **mapa de calor**, lo que nos permitirá visualizar de manera clara cómo se relacionan las variables numéricas dentro del conjunto de datos.

Con este análisis podremos detectar si existe una asociación significativa entre las horas de estudio personal y las calificaciones obtenidas. Además, nos permitirá observar la influencia de otros factores, como las horas de sueño, la asistencia a tutorías o la participación en actividades extracurriculares, en el rendimiento académico de los estudiantes con mejores notas.

```{r}
matriz_correlacion <- cor(data_notas_altas)
matriz_melt <- melt(matriz_correlacion)

ggplot(data = matriz_melt, aes(Var1, Var2, fill = value)) +
  geom_tile() +
  scale_fill_gradient2(low = "blue", high = "red", mid = "white", 
                       midpoint = 0, limit = c(-1, 1), space = "Lab", 
                       name = "Correlación") +
  theme_minimal() +
  theme(axis.text.x = element_text(angle = 45, vjust = 1, hjust = 1)) +
  labs(x = "Variables", y = "Variables", title = "Mapa de Calor de Correlación")
```

El resultado de la matriz de correlación nos arroja que no existe gran correlación entre variables.

```{r}
model1 = lm(Horas_Semanales_Work ~ ., data = data_notas_altas)
summary(model1)
```

```{r}
data_notas_alta_simplificado <- data_notas_altas %>% dplyr::select(-School_Type_Public, -Gender_Female)
data_notas_alta_simplificado
```

```{r}
vif_values <- vif(lm(Horas_Semanales_Work ~ ., data = data_notas_alta_simplificado))
print(vif_values)
```

```{r}
indices <- sample(1:nrow(data_notas_alta_simplificado), size = 0.7 * nrow(data_notas_alta_simplificado))
train_data <- data_notas_alta_simplificado[indices, ]
test_data <- data_notas_alta_simplificado[-indices, ]
```

```{r}
library(MASS)
model_reduced <- stepAIC(lm(Horas_Semanales_Work ~ .^2, data = train_data), direction = "both")
summary(model_reduced)
```

```{r}
predicciones <- predict(model_reduced, newdata = test_data)
```

```{r}
comparacion <- data.frame(Real = test_data$Horas_Semanales_Work, Predicha = predicciones)
comparacion
```

```{r}
residuos <- comparacion$Real - comparacion$Predicha
rmse <- sqrt(mean(residuos^2))
print(paste("RMSE: ", rmse))
```
