---
title: "Students Performance Factors"
author: "José Medina"
output: html_notebook
---

# Análisis del Rendimiento Académico

## Introducción

En este estudio, analizamos los factores que influyen en el rendimiento académico de los estudiantes, centrándonos en dos aspectos clave:

1.  **Estrategias de estudio para estudiantes con dificultades de aprendizaje**: Evaluamos si la relación entre horas de estudio y rendimiento es distinta para estudiantes con y sin discapacidades de aprendizaje, así como la influencia de factores como la motivación, la asistencia y las tutorías.
2.  **Impacto del sueño y el estudio en el rendimiento académico**: Analizamos cómo la combinación de horas de sueño y estudio afecta el rendimiento, identificando el equilibrio óptimo entre ambas variables.

Utilizaremos modelos estadísticos de regresión y análisis de superficie de respuesta para interpretar los datos y extraer conclusiones fundamentadas.

Para contestar estas 2 preguntas, se usará el csv con los datos limpios extraido de la parte global.

```{r}
# Cargar datos limpiados
df <- read.csv("data/df_cleaned.csv")

```

# Pregunta 1: ¿La relación de horas de estudio y redimiento es distinta para estudiantes con descacidades de aprendizaje?

Este estudio investiga si los estudiantes con dificultades de aprendizaje requieren estrategias de estudio diferentes para alcanzar el mismo nivel de desempeño que sus compañeros sin discapacidades. Específicamente, analizaremos:

1.  **Si la relación entre horas de estudio y rendimiento es distinta para estudiantes con y sin discapacidades de aprendizaje.**
2.  **Si otros factores como la motivación, las tutorías y la asistencia tienen un mayor impacto en el desempeño de los estudiantes con dificultades de aprendizaje.**

Para ello, utilizaremos modelos de regresión con interacciones y evaluaremos la importancia de diferentes factores en el rendimiento académico.

------------------------------------------------------------------------

## Comparación de la relación entre horas de estudio y rendimiento según dificultades de aprendizaje

Para evaluar si la relación entre horas de estudio y rendimiento varía entre estudiantes con y sin dificultades de aprendizaje, ajustamos un modelo de regresión con interacción.

```{r, message=FALSE, warning=FALSE}
library(ggplot2)
library(dplyr)
library(lme4)

# Crear directorio para guardar imágenes
if (!dir.exists("individual_JoseMedina_files")) {
  dir.create("individual_JoseMedina_files")
}

# Ajustar modelo de regresión con interacción
modelo_interaccion <- lm(Exam_Score ~ Hours_Studied * Learning_Disabilities, data=df)
summary(modelo_interaccion)

# Modificar la variable para que en lugar de 0 y 1, muestre "No" y "Sí"
df$Learning_Disabilities <- factor(df$Learning_Disabilities, levels = c(0, 1), labels = c("No", "Sí"))

# Guardar y mostrar gráfico de interacción con etiquetas personalizadas
p1 <- ggplot(df, aes(x=Hours_Studied, y=Exam_Score, color=Learning_Disabilities)) +
  geom_point(alpha=0.5) +
  geom_smooth(method="lm", se=FALSE) +
  labs(title="Relación entre Horas de Estudio y Rendimiento Académico",
       x="Horas de Estudio",
       y="Puntaje en Examen",
       color="Dificultades de Aprendizaje")

# Guardar el gráfico
ggsave("individual_JoseMedina_files/interaction_study_disabilities.png", plot=p1, width=8, height=6)

# Mostrar el gráfico
print(p1)
```

### **Conclusión de la Relación entre Horas de Estudio y Rendimiento**

-   El coeficiente de interacción entre `Hours_Studied` y `Learning_Disabilities` no es significativo (**p = 0.4397**), lo que indica que el efecto de las horas de estudio sobre el rendimiento académico **no varía de manera considerable** entre estudiantes con y sin dificultades de aprendizaje.
-   Sin embargo, el coeficiente de `Learning_Disabilities` es negativo y significativo (**β = -1.367**, **p = 0.00676**), lo que sugiere que los estudiantes con dificultades de aprendizaje tienen, en promedio, un rendimiento académico más bajo en comparación con aquellos sin dificultades.
-   La pendiente de la regresión indica que el tiempo de estudio tiene un **impacto positivo en el rendimiento académico**, aunque no hay evidencia estadística de que este impacto sea diferente para los dos grupos.

**Implicación:** Aunque los estudiantes con dificultades de aprendizaje tienen un rendimiento promedio menor, la relación entre estudio y desempeño es similar, lo que sugiere que estrategias de refuerzo académico podrían ayudarlos a cerrar la brecha en su desempeño.

------------------------------------------------------------------------

## Evaluación del impacto de otros factores en el rendimiento académico

Además de las horas de estudio, analizamos si otros factores como la **motivación, la asistencia y el acceso a tutorías** influyen en el desempeño de los estudiantes con dificultades de aprendizaje.

```{r}
modelo_factores <- lm(Exam_Score ~ Hours_Studied + Motivation_Level + Attendance + Tutoring_Sessions + Learning_Disabilities + 
                        Motivation_Level * Learning_Disabilities + Attendance * Learning_Disabilities + Tutoring_Sessions * Learning_Disabilities, data=df)

summary(modelo_factores)

# Guardar y mostrar gráfico de importancia de factores
library(ggplot2)
library(broom)

# Extraer coeficientes del modelo
effects <- tidy(modelo_factores)

p2 <- ggplot(effects, aes(x=reorder(term, estimate), y=estimate, fill=estimate > 0)) +
  geom_col() +
  coord_flip() +
  labs(title="Impacto de Factores en el Rendimiento Académico",
       x="Variables",
       y="Efecto Estimado") +
  theme_minimal()

ggsave("individual_JoseMedina_files/factor_importance.png", plot=p2, width=8, height=6)
print(p2)
```

### **Conclusión sobre el Impacto de Otros Factores**

-   **Motivación, asistencia y tutorías son factores clave para el rendimiento académico**:
    -   `Motivation_Level` (**β = 0.519**, **p \< 2e-16**) y `Attendance` (**β = 0.1985**, **p \< 2e-16**) tienen una influencia positiva y significativa en el rendimiento académico.
    -   `Tutoring_Sessions` tiene un impacto aún mayor (**β = 1.944**, **p \< 2e-16**), indicando que el acceso a tutorías mejora notablemente el rendimiento.
-   **Los estudiantes con dificultades de aprendizaje no muestran diferencias significativas en cómo estos factores los afectan**:
    -   La única interacción significativa es `Attendance:Learning_Disabilities` (**β = -0.0207**, **p = 0.0221**), indicando que la asistencia tiene un impacto **ligeramente menor** en estos estudiantes.

**Implicación:** La motivación y el acceso a tutorías tienen un impacto clave en el rendimiento de todos los estudiantes, sin importar si tienen dificultades de aprendizaje. Sin embargo, la asistencia a clases parece ser menos determinante para los estudiantes con dificultades de aprendizaje, lo que sugiere que pueden requerir **métodos alternativos de aprendizaje**, como sesiones personalizadas o materiales complementarios.

------------------------------------------------------------------------

## **Conclusión General**

1.  **El rendimiento académico de los estudiantes con dificultades de aprendizaje es, en promedio, menor que el de sus compañeros sin dificultades.** Sin embargo, la cantidad de horas de estudio influye en ambos grupos de manera similar.
2.  **La motivación, la asistencia y las tutorías juegan un papel crucial en el rendimiento académico.** Las tutorías tienen el mayor impacto positivo.
3.  **Los estudiantes con dificultades de aprendizaje pueden beneficiarse más de estrategias personalizadas,** ya que la asistencia a clases no parece tener el mismo peso para ellos.

------------------------------------------------------------------------

# Pregunta 2-**¿Cómo afecta la combinación de horas de sueño y estudio al rendimiento académico?**

Este estudio busca analizar cómo la combinación de horas de sueño y estudio afecta el rendimiento académico de los estudiantes. Específicamente, se abordarán los siguientes puntos:

1.  **Construir una superficie de respuesta (Response Surface Analysis) para analizar la relación entre horas de sueño, horas de estudio y calificación final.**
2.  **Identificar el punto óptimo en el que el equilibrio entre ambas variables maximiza el rendimiento académico.**

Para ello, se utilizarán modelos estadísticos de regresión cuadrática y visualizaciones en 3D para interpretar los resultados.

------------------------------------------------------------------------

## Análisis de la Relación entre Horas de Sueño, Estudio y Rendimiento Académico

Para evaluar la interacción entre el tiempo dedicado al estudio y el descanso, ajustamos un modelo de regresión cuadrática que nos permitirá modelar relaciones no lineales.

```{r, message=FALSE, warning=FALSE}
library(ggplot2)
library(dplyr)
library(car)

# Cargar datos limpiados
df <- read.csv("data/df_cleaned.csv")

# Crear directorio para guardar imágenes
if (!dir.exists("individual_JoseMedina_files")) {
  dir.create("individual_JoseMedina_files")
}

# Ajustar modelo de regresión cuadrática para estudiar la relación
modelo_superficie <- lm(Exam_Score ~ poly(Hours_Studied, 2) + poly(Sleep_Hours, 2) + Hours_Studied:Sleep_Hours, data=df)
summary(modelo_superficie)
```

### **Conclusión de la Relación entre Horas de Estudio, Sueño y Rendimiento Académico**

-   **El coeficiente del término cuadrático de `Hours_Studied` no es significativo** (**p = 0.0697**), lo que indica que la relación entre las horas de estudio y el rendimiento académico **es esencialmente lineal** con una ligera tendencia no lineal que no es estadísticamente fuerte.
-   **Los coeficientes de `poly(Sleep_Hours, 2)` no son significativos** (**p = 0.3376 y p = 0.6183**), lo que sugiere que **las horas de sueño no tienen un impacto fuerte en el rendimiento** según este modelo.
-   **La interacción entre horas de sueño y horas de estudio (`Hours_Studied:Sleep_Hours`) tampoco es significativa** (**p = 0.7086**), lo que indica que **no hay una combinación específica de estudio y sueño que genere un efecto notable en el rendimiento académico**.
-   A pesar de la falta de significancia en algunos coeficientes, el modelo sigue explicando una parte del rendimiento académico (**R² ajustado = 0.1986**), lo que indica que estas variables tienen cierta relación con la calificación final, pero no de una manera completamente determinante.

**Implicación:** No se observa una interacción clara entre las horas de estudio y las horas de sueño en términos de su impacto en el rendimiento académico. Esto sugiere que **otros factores pueden jugar un papel más importante en la determinación del rendimiento**.

------------------------------------------------------------------------

## Visualización de la Superficie de Respuesta

Para comprender mejor la relación entre horas de estudio, sueño y rendimiento académico, generamos una visualización de la superficie de respuesta en 2D y 3D.

```{r}
library(ggplot2)
library(reshape2)

# Generar datos para la superficie
grid <- expand.grid(
  Hours_Studied = seq(min(df$Hours_Studied), max(df$Hours_Studied), length.out=50),
  Sleep_Hours = seq(min(df$Sleep_Hours), max(df$Sleep_Hours), length.out=50)
)
grid$Predicted_Score <- predict(modelo_superficie, newdata=grid)

# Crear gráfico 2D de la superficie de respuesta
p_surface <- ggplot(grid, aes(x=Hours_Studied, y=Sleep_Hours, fill=Predicted_Score)) +
  geom_tile() +
  scale_fill_viridis_c() +
  labs(title="Superficie de Respuesta: Horas de Sueño vs. Estudio vs. Rendimiento",
       x="Horas de Estudio",
       y="Horas de Sueño",
       fill="Puntaje Estimado")

ggsave("individual_JoseMedina_files/response_surface.png", plot=p_surface, width=8, height=6)
print(p_surface)
```

------------------------------------------------------------------------

## Identificación del Punto Óptimo

Finalmente, identificamos la combinación de horas de estudio y sueño que maximiza el rendimiento académico.

```{r}
# Encontrar combinación óptima
optimal_index <- which.max(grid$Predicted_Score)
optimal_values <- grid[optimal_index, ]
optimal_values
```

### **Conclusión sobre la Identificación del Punto Óptimo**

-   El análisis identificó el punto en el que el rendimiento académico **alcanzaría su valor máximo esperado**:
    -   **Horas de Estudio óptimas:** 44 horas
    -   **Horas de Sueño óptimas:** 28 horas
    -   **Rendimiento académico estimado en este punto:** 75.2 puntos
-   Si bien este es el punto óptimo según el modelo, **estos valores pueden no ser realistas en un contexto académico** (28 horas de sueño por semana equivale a solo 4 horas por noche, lo que es poco saludable).
-   **Es importante considerar otros factores adicionales** como la calidad del sueño, los métodos de estudio y la distribución del tiempo de aprendizaje a lo largo del día.

**Implicación:** Aunque el modelo sugiere un equilibrio entre el estudio y el sueño para maximizar el rendimiento, **es necesario evaluar la viabilidad y sostenibilidad de este punto óptimo en la práctica**.

------------------------------------------------------------------------

## **Conclusión General**

1.  **No se encontró una relación clara y significativa entre horas de sueño, horas de estudio y rendimiento académico**, lo que sugiere que otros factores pueden tener un peso mayor en el desempeño de los estudiantes.
2.  **El modelo identificó un punto óptimo (44 horas de estudio y 28 horas de sueño semanales) para maximizar el rendimiento,** pero estos valores pueden no ser sostenibles en la práctica.
3.  **Es recomendable complementar el análisis con otros factores como la calidad del sueño, el nivel de estrés y la metodología de estudio,** para obtener una imagen más precisa de lo que maximiza el rendimiento académico.

**Recomendación:** En lugar de centrarse únicamente en el número de horas dedicadas al estudio y al sueño, es importante fomentar estrategias de estudio eficientes, descanso adecuado y manejo del tiempo para optimizar el rendimiento académico de los estudiantes.
